# Làm sạch (p1)

::: callout-tip
# Mục tiêu

1.  Hiểu các thuật ngữ trong R
2.  Hiểu các datatype trong R
3.  Học các package thông dụng trong R
:::

::: callout-note
## Trước buổi học

Tải các package sau: tidyverse, writexl, stringi

Và load các package\

```{r,  warning=FALSE}
library(tidyverse)
library(writexl)
library(readxl)
library(stringi)
```
:::

## Đối tượng trong R

Mọi thứ được lưu trữ trong R - bao gồm bộ dữ liệu, biến số, danh sách tên cột, kết quả đầu ra như biểu đồ - đều là **các đối tượng**, được **gán tên** và **có thể được tham chiếu** trong các lệnh sau đó.

Để tạo đối tượng trong R, ta dùng cú pháp sau

```{r, eval=FALSE}
tên_đối_tượng <- giá_trị_của_đối_tượng 

```

**VD**:

```{r warning=FALSE}
# tạo đối tượng file_path để lưu trữ đường dẫn đến file csv
life_exp_path <- "data/life-exp.csv"
practising_cert_path <- "data/practising_cert.csv"

# tạo đối tượng df lưu trữ bảng dữ liệu đọc từ file csv
life_exp_df <- read_csv(file = life_exp_path, show_col_types = FALSE)
practising_cert_df <- read_csv(file = practising_cert_path, show_col_types = FALSE)
```

Sau khi tạo các đối tượng, ta có thể thử xem giá trị được lưu trữ

```{r}
life_exp_path
practising_cert_path
head(life_exp_df)
head(practising_cert_df)
```

::: callout-important
### Lưu ý

Giá trị của một đối tượng **có thể bị ghi đè** bất kỳ lúc nào bằng cách chạy lệnh gán để định nghĩa lại giá trị của nó. Do đó, **thứ tự của các lệnh được chạy rất quan trọng**.
:::

Lệnh sau sẽ định nghĩa lại giá trị cho đối tượng `life_exp_path`

```{r}
life_exp_path <- "data/new_path.xlsx"

# kiểm tra giá trị 
life_exp_path
```

## Câu văn trong R

Câu lệnh (command) hoặc hàm (function) chính là những câu văn trong R để giao tiếp với máy tính. Chúng ta phải học ngữ pháp của 1 câu lệnh và ý nghĩa của nó để có thể sử dụng R để ra lệnh cho máy tính. Một câu lệnh trong R thường có dạng như sau:

```{r, eval = F}
tên-câu-lệnh(tên-tham-số = data-đầu-vào hoặc lựa-chọn)
```

-   Tên câu lệnh: nằm trước dấu `()`, thể hiện ý nghĩa câu lệnh dùng để làm gì.
-   Tên tham số (argument): nằm trong dấu `()` là những tham số của câu lệnh đó. Tham số là những yêu cầu nhỏ và cụ thể để máy tính hiểu rõ hơn yêu cầu của người dùng.
-   Dấu `=`: dùng để gán 1 giá trị cho tham số. Giá trị gán cho tham số có thể là một data đầu vào, hoặc một lựa chọn của người dùng (đúng/sai).

**VD**:

```{r, eval = F}
mean(x = life_exp_df$GDP, na.rm = TRUE)
```

-   Tên câu lệnh là `mean`: chúng ta đang yêu cầu máy tính hãy tính giá trị trung bình của 1 biến.
-   Các tham số là `x` và `na.rm`:
    -   `x`: là data đầu vào, ở đây chúng ta viết `x = life_exp_df$GDP` để cho máy tính biết data đầu vào là cột `GDP` trong bảng data `life_exp_df`.
    -   `na.rm`: là yêu cầu cụ thể cách giải quyết khi gặp missing value (NA), ở đây chúng ta lựa chọn `na.rm = TRUE` nghĩa là nếu cột `GDP` có NA thì bỏ những giá trị NA đi trước khi tính trung bình.

::: callout-tip
Để đọc hướng dẫn sử dụng về câu lệnh, gõ `?tên-câu-lệnh`.
:::

## Loại dữ liệu (datatype)

### Các datatype trong R

| Datatype     | Ý nghĩa                                                                                                                    |
|-------------------|-----------------------------------------------------|
| `numeric`    | dữ liệu dạng số nguyên                                                                                                     |
| `double`     | dữ liệu dạng số thập phân                                                                                                  |
| `logical`    | dữ liệu dạng đúng/sai (TRUE/FALSE)                                                                                         |
| `character`  | dữ liệu dạng ký tự (hay còn gọi là string), được đặt trong dấu ngoặc kép. Đối tượng dạng ký tự thì **không thể tính toán** |
| `Date`       | dữ liệu ngày tháng                                                                                                         |
| `factor`     | dữ liệu dạng phân loại (categorical)                                                                                       |
| `data.frame` | dữ liệu dạng bảng                                                                                                          |
| `tibble`     | dữ liệu dạng bảng tương tự như data.frame, sự khác biệt chính là tibble in đẹp hơn trong R console                         |

::: callout-tip
Để kiểm tra datatype, sử dụng lệnh `class(tên_đối_tượng)`
:::

### Chuyển đổi datatype {#update_datatype}

Cú pháp chung cho thay đổi datatype là `as.datatype()`

Ví dụ như:

-   `as.numeric()` chuyển thành định dạng số.

-   `as.character()` chuyển thành định dạng văn bản.

-   `as.factor()` chuyển thành định dạng factor.

-   `as.Date()` chuyển thành định dạng ngày.

Ngoài ra, còn có các lệnh khác để phục vụ cho các mục đích cụ thể hơn, bao gồm:\
`ifelse()` chuyển thành định dạng logical theo điều kiện nhất định\
`is.na()` chuyển thành định dạng logical, các dữ liệu trống (`NA`) có giá trị `TRUE` và ngược lại.\
`dmy()`, `ymd()`, `mdy()`, ... chuyển đổi string theo các format khác nhau thành định dạng ngày

**VD**:

```{r}
# tạo danh sách mẫu
example_list <- c("1", "2", "3", "4", "5")
# thử sử dụng lệnh mean
mean(example_list)
# kiểm tra datatype 
class(example_list)

# TODO: thực hành điều chỉnh example_list để không còn Warning
```

## Làm việc với data.frame {#sec-df-row-col}

### Lấy dữ liệu theo hàng/cột

-   Cú pháp: `tên_bảng_dữ_liệu[hàng, cột]`. Trong đó cột có thể là số thứ tự của cột hoặc tên cột.

-   Để lấy toàn bộ hàng thì để trống cột và ngược lại

-   Để lấy nhiều cột hay hàng thì cho tên cột hay hàng theo dạng list (chuỗi)

```{r, eval=FALSE}
# lấy dữ liệu tại hàng thứ 5, cột thứ 2
life_exp_df[5 ,2]

# lấy dữ liệu tại hàng thứ 5, cột thứ 2
life_exp_df[5 , "Country"]

# lấy hàng thứ 5 trong bảng df
life_exp_df[5, ]

#lấy các cột Country, Year, GDP
life_exp_df[, c("Country", "Year", "GDP")] 

#lấy 10 hàng đầu tiên của các cột Country, Year, GDP
#1:10 là cú pháp nhanh để tạo chuỗi từ 1 đến 10
life_exp_df[1:10, c("Country", "Year", "GDP")] 

```

::: callout-tip
### Xem tên các cột {.callout-tip}

Lệnh `colnames` được sử dụng để xem danh sách tên các cột trong bảng

```{r}
colnames(life_exp_df)
```
:::

::: callout-note
Đối với cột, còn có cách trích xuất thông dụng khác bằng cách sử dụng dấu `$`. Tuy nhiên, cách này sẽ chỉ trích xuất giá trị trong 1 cột.\
**VD**: `df$col1` sẽ trả về các giá trị trong cột `col1` của bảng `df`
:::

### Chuyển đổi datatype cho cột

Mỗi cột trong data.frame sẽ chứa các giá trị có cùng datatype.

Để thay đổi datatype của cột, ta có thể áp dụng các [function từ phần trước](#update_datatype).

**VD**:

```{r}
# đổi cột Status thành biến phân loại
life_exp_df$Status <- as.factor(life_exp_df$Status)
```

::: callout-important
#### Lưu ý

-   Dấu `<-` được sử dụng ở VD trên để **gán giá trị mới** vào cột Country (tương đương việc UPDATE cột)

-   Nếu không sử dụng `<-` thì R chỉ trả về kết quả của function `as.factor` và bảng df sẽ **không** có thay đổi
:::

### Lọc dữ liệu {#sec-filter-condition}

Function `filter()` được sử dụng cho việc lọc dữ liệu theo điều kiện\
Một số ký tự thường được sử dụng để quy định điều kiện bao gồm:

| Ký tự      | Ý nghĩa               |
|------------|-----------------------|
| `x == y`   | x bằng y              |
| `x != y`   | x không bằng y        |
| `y < x`    | x nhỏ hơn y           |
| `y <= x`   | x nhỏ hơn hoặc bằng y |
| `is.na(x)` | x trống               |
| `A & B`    | A và B                |
| `A | B`    | A hoặc B              |
| `!`        | Không là (NOT)        |

```{r, eval=F}
# Lọc các dữ liệu của Thái Lan
life_exp_df %>% filter(Country == "Thailand") %>% select(Country, Year, GDP)

# Lọc các hàng có GDP năm 2015 hơn 2000
life_exp_df %>% filter(Year == 2015 & GDP > 2000) %>% select(Country, Year, GDP)

# Lọc các hàng có Country là Thailand hoặc GDP > 2000
life_exp_df %>% filter(Country == "Thailand" | (GDP > 2000)) %>% select(Country, Year, GDP)

# Lọc các hàng có Country là Thailand và GDP > 2000
life_exp_df %>% filter(Country == "Thailand" & (GDP > 2000)) %>% select(Country, Year, GDP)
```

::: callout-note
### Dấu `%>% (pipe)` {.callout-note}

`%>%` được dùng để chuyển đối tượng vào 1 function (trong VD trên, `%>%` chuyển `df` vào function `filter`)

`%>%` còn thường được dùng để chuyển các kết quả trung gian sang function tiếp theo, từ đó có thể dùng để nối 1 chuỗi các function để thao tác trên 1 đối tượng\
\
**VD**: lọc các hàng có GDP \> 2000 và sắp xếp các hàng theo GPD từ thấp đến cao

```{r, eval=F}
life_exp_df %>% # chuyển df vào filter()
  filter(GDP > 2000) %>% # chuyển kết quả của filter() vào arrange()
  arrange(GDP)
```
:::

## Dữ liệu string

Gói `stringr` (1 trong các package trong `tidyverse`) thường được sử dụng để xử lý các dữ liệu dạng string.

Ngoài ra, R còn có package `stringi` dành cho các mục đích cụ thể khác (VD như xử lý dấu, cách mã hoá văn bản, ... )

|                      |             |                                     |
|----------------------|-------------|-------------------------------------|
| **Function**         | **Package** | **Công dụng**                       |
| `tolower`            | base        | biến thành chữ thường               |
| `toupper`            | base        | biến thành chữ hoa                  |
| `str_to_title`       | stringr     | in hoa chữ cái đầu tiên của từng từ |
| `stri_trans_general` | stringi     | loại bỏ dấu                         |

**VD**: xoá dấu trong cột `HoTen` của `practising_cert_df`

```{r}
practising_cert_df %>% 
  mutate(
    HoTen = stri_trans_general(HoTen, "latin-ascii")
  ) %>% 
  head() # lệnh head để trả về 6 hàng đầu tiên thay vì toàn bộ
```

::: callout-note
### Lệnh `mutate` {#sec-mutate .callout-note}

`mutate` được sử dụng để chỉnh sửa giá trị của cột hoặc tạo cột mới
:::

### Các hàm thông dụng của stringr

|                   |                                                                              |
|--------------------|----------------------------------------------------|
| **Function**      | **Công dụng**                                                                |
| `str_starts`      | lọc hàng bắt đầu bằng chuỗi ký tự khớp với pattern                           |
| `str_ends`        | lọc hàng kết thúc bằng bằng chuỗi ký tự khớp với pattern                     |
| `str_detect`      | lọc hàng có chứa chuỗi ký tự khớp với pattern                                |
| `str_interp`      | chèn giá trị vào string (string interpolation)                               |
| `str_extract`     | trích 1 chuỗi con (substring) đầu tiên khớp với pattern                      |
| `str_extract_all` | trích tất cả các chuỗi con (substring) khớp với pattern                      |
| `str_remove`      | xoá 1 chuỗi con (substring) đầu tiên khớp với pattern                        |
| `str_remove_all`  | xoá tất cả các chuỗi con (substring) khớp với pattern                        |
| `str_replace`     | thay thế 1 chuỗi con (substring) đầu tiên khớp với pattern bằng 1 chuỗi mới  |
| `str_replace_all` | thay thế tất cả chuỗi con (substring) khớp với pattern bằng 1 chuỗi mới      |

::: center-text
[{{< fa link >}} stringr functions](https://stringr.tidyverse.org/reference/index.html){.btn .btn-outline-secondary role="button"}
:::

### Regex

Trong R, regex là 1 ngôn ngữ ngắn gọn để mô tả các patterns trong string

Có bốn công cụ cơ bản mà người dùng có thể sử dụng để tạo một biểu thức chính quy cơ bản:

-   Nhóm
-   Bộ ký tự
-   Siêu ký tự
-   Bộ định lượng

**Nhóm** chỉ định các chuỗi cần khớp. Thường được viết trong`()` và phân cách bởi dấu `|`

*VD*: `"(Quận|Huyện)"` - quy định cần khớp chữ `"Quận"` hay `"Huyện"`.

**Bộ ký tự** string được đánh giá khớp tìm thấy bất kỳ ký tự nào trong dấu ngoặc `[ ]` trong chuỗi. Vd, để tìm string chứa các nguyên âm, người ta có thể sử dụng bộ ký tự này: `"[aeiou]"`.

Các bộ ký tự đặc biệt trong R

| Bộ ký tự      | Ý nghĩa                                      |
|---------------|----------------------------------------------|
| `"[A-Z]"`     | bất kỳ chữ cái viết hoa đơn lẻ nào           |
| `"[a-z]"`     | bất kỳ chữ cái viết thường đơn lẻ nào        |
| `"[0-9]"`     | bất kỳ số nào                                |
| `"[:alnum:]"` | bất kỳ chữ cái và số nào                     |
| `"[:digit:]"` | bất kỳ chữ số nào                            |
| `"[:alpha:]"` | bất kỳ ký tự nào (viết hoa hoặc viết thường) |
| `"[:upper:]"` | bất kỳ ký tự viết hoa nào                    |
| `"[:lower:]"` | bất kỳ ký tự viết thường nào                 |

**Bộ định lượng** chỉ định độ dài của pattern Bộ định lượng là các số được viết trong dấu ngoặc nhọn `{ }` sau pattern mà chúng đang định lượng. Ngoài ra có 2 ký tự đặc biệt khác cho bộ định lượng, bao gồm:

-   Dấu `*` : khớp khi có 0 hoặc nhiều hơn pattern được định lượng.

-   Dấu `+` : khớp khi có 1 hoặc nhiều hơn pattern được định lượng.

*VD*:

-   `"A{2}"` quy định khớp khi có hai chữ cái A viết hoa.

-   `"[:digit:]{2}"` quy định khớp khi có hai chữ số.

-   `"[:alpha:]+"` quy định khớp khi có ít nhất 1 chữ cái.

**Siêu ký tự** là phiên bản rút ngắn của 1 số bộ ký tự

| Siêu ký tự | Ý nghĩa                   |
|------------|---------------------------|
| `"\\s"`    | khoảng trắng đơn          |
| `"\\w"`    | tương đương "\[:alnum:\]" |
| `"\\d"`    | tương đương "\[:digit:\]" |

### Một số ví dụ sử dụng hàm của `stringr` cùng regex

***VD1***: Cần tìm kiếm thông tin cho những ai có tên là Thịnh/Hằng/Diễm

-   Chọn câu lệnh: cần tìm theo tên --\> [cần kiểm tra chữ cuối]{.underline} trong string -\>dùng lệnh `str_ends`

-   Quy định pattern bằng regex: cần string khớp với 1 trong các tên nêu trên -\> áp dụng **Nhóm**

```{r}
practising_cert_df %>% 
  filter( # gọi filter để lọc 
    str_ends( # gọi lệnh str_ends để kiểm tra các ký tự cuối của string 
      HoTen, # cần kiểm tra cột HoTen
      "(Thịnh|Hằng|Diễm)" # quy định pattern cần khớp
      )
  ) 

```

***VD 2***: cần tìm thông tin cho những ai được cấp chứng chỉ chữa bệnh chuyên khoa răng hàm mặt hoặc mắt

-   Chọn câu lệnh: cần lọc các hàng có Phạm Vi Hoạt động [chứa dòng chữ]{.underline} "răng hàm mặt" hoặc "mắt" --\> dùng lệnh `str_detect`

    ```{r}
    practising_cert_df %>% 
      mutate(
        # chuyển thành in thường để tránh các tình trạng không khớp vì khác case
        TenPhamViHoatDong = tolower(TenPhamViHoatDong)
      ) %>% 
      filter(
        str_detect(
          TenPhamViHoatDong, 
          "(răng hàm mặt|mắt)"
        )
      ) %>% 
      select(HoTen, TenPhamViHoatDong)
    ```

## Dữ liệu ngày tháng

Đối với dữ liệu dạng ngày tháng, package thông dụng nhất là `lubridate` (cũng là 1 phần của tidyverse).

### Các lệnh liên quan đến ngày tháng

| Function            | Công dụng                                           | Package   |
|------------------|------------------------------------|------------------|
| `difftime`          | tính khoảng cách giữa hai mốc thời gian             | base      |
| `month`/`year`      | lấy tháng/ năm                                      | lubridate |
| `quarter`           | chuyển ngày sang quý                                | lubridate |
| `today`             | lấy ngày hiện tại                                   | lubridate |
| `dmy`, `ymd`, `mdy` | chuyển string theo nhiều format khác nhau sang ngày | lubridate |

::: center-text
[{{< fa link >}} lubridate functions](https://lubridate.tidyverse.org/reference/index.html){.btn .btn-outline-secondary role="button"}
:::

**VD**: cần tìm những ai được cấp chứng chỉ hành nghề trong vòng 5 năm gần đây

-   Cần lấy ngày hiện tại để tính toán --\> dùng lệnh `today()`

-   Cần tính khoảng thời gian từ lúc cấp chứng chỉ đến hiện tại -\> dùng lệnh `difftime()` với unit là days (difftime không có unit year) sau đó chia cho 365

    [hoặc]{.underline} dùng lệnh `year` để lấy năm của 2 mốc thời gian rồi trừ nhau

```{r}
# --- Cách 1
practising_cert_df %>% 
  filter(
    # gọi difftime để tính khoảng cách thời gian
    difftime(today(), NgayCapChungChi, units = "days")/365 <= 5
  )

# --- Cách 2
practising_cert_df %>% 
  filter(
    # Gọi year để lấy năm sau đó trừ nhau
    year(today()) - year(NgayCapChungChi)  <= 5
  )
```

Trong 2 ví dụ trên, cách 1 sẽ chính xác hơn vì ta tính cả ngày/tháng khi sử dụng difftime còn cách 2 chỉ lấy 2 năm trừ nhau

## Lưu bảng dữ liệu sau khi chỉnh sửa

R cho phép lưu lại dữ liệu với nhiều format khác nhau, bao gồm:

-   RData - định dạng dữ liệu của R để lưu trữ nhiều đối tượng

-   RDS - định dạng dữ liệu của R để lưu trữ 1 đối tượng

-   excel

::: callout-important
### Lưu ý

Tốc độ đọc file RData và RDS của R nhanh hơn rất nhiều so với việc đọc file excel.\
Vì vậy, đối với các dữ liệu có số lượng lớn hoặc cần xử lý thêm trong R, nên lưu trữ dưới dạng RDS/Rdata.
:::

**VD:** lưu dữ liệu

```{r, eval=FALSE}
# định nghĩa đường dẫn đến folder chứa data
data_path <- file.path(getwd(), "data")

# lưu dưới dạng Rdata
save(df, file = file.path(data_path, "rda_data.Rda"))

# lưu dưới dạng RDS
saveRDS(df, file = file.path(data_path, "rds_data.Rds"))

# lưu dưới dạng file excel
write_xlsx(df, path = file.path(data_path, "excel_data.xlsx"))
```

Đọc dữ liệu được lưu

```{r, eval=FALSE}
# đọc file Rdata
load(file.path(data_path, "rda_data.Rda"))

# đọc file RDS
readRDS(file = file.path(data_path, "rds_data.Rds"))

# đọc file excel
read_excel(df, path = file.path(data_path, "excel_data.xlsx"))
```
